臺灣高等法院臺中分院民事判決　94年度上字第309號
上　訴　人　丙○○
訴訟代理人　黃娥
被　上訴人　乙○○
　　　　（原名陳淑美）　24號
被　上訴人　甲○○
　　　　（原名陳淑芬）　24號
前列二人共同
訴訟代理人　林政德律師
上列當事人間請求撤銷贈與請求回復登記事件，上訴人對於民國
94年7月29日臺灣彰化地方法院94年度訴字第367號第一審判決提
起上訴，本院於94年10月26日言詞辯論終結，判決如下：
    主  　　文
上訴駁回。
第二審訴訟費用由上訴人負擔。
    事實及理由
壹、本件經本院審理結果，認第一審判決除有關彰化縣田中鎮○
    ○段23之2地號系爭土地，其登記謄本登記原因雖為：該地
    應有部分各二分之一，由上訴人分別贈與予被上訴人乙○○
    、甲○○等二人云云，惟該登記贈與之法律行為，應改適用
    買賣之法律行為規定（查此部分理由不同，然結論相同），
    其餘認事用法均無不當，應予維持，並引用第一審判決書記
    載之事實、證據及理由。
貳、兩造上訴及答辯要旨：
一、本件上訴人上訴主張：查上訴人之所以願將坐落於彰化縣田
    中鎮○○段23之2地號土地（下稱系爭土地）應有部分各2分
    之1，分別贈與被上訴人乙○○、甲○○二人，係平日被上
    訴人即不斷表示願意照顧年老力衰之上訴人，上訴人感同被
    上訴人等之孝心，故願移轉系爭土地之所有權予被上訴人，
    並由被上訴人負責照料餘生。此部分事實，有證人陳振華、
    黃娥可資為證。另，上訴人係因於被上訴人家居住其間，遭
    受被上訴人冷嘲熱諷，在生活沒有尊嚴即萬念俱灰之情況下
    ，方屈服在被上訴人之壓力，返家與妻子及子媳居住。並非
    上訴人自願離開被上訴人住處。即被上訴人確實未履行照顧
    上訴人生活起居之責任。此部分事實，上訴人可到庭證明，
    為此求為判決：(一)原判決廢棄。(二)被上訴人乙○○就座落彰
    化縣田中鎮○○段23之2地號土地，面積4,024.68平方公尺
    ，應有部分1/2，以彰化縣田中地政事務所93彰田資字第
    6140號所為所有權移轉登記應予塗銷，回復登記為上訴人名
    義。(三)被上訴人甲○○就坐落彰化縣田中鎮○○段23之2地
    號土地，面積4,024.68平方公尺，應有部分1/2，以彰化縣
    田中地政事務所93彰田資字第6141號所為所有權移轉登記應
    予塗銷，回復登記為上訴人名義。(四)上訴人願供擔保，請准
    宣告假執行。(五)第二審訴訟費用由被上訴人共同負擔。
二、被上訴人乙○○陳、湘霈則以：彼等係以買賣關係，取得系
    爭土地之所有權，又當初為節省稅金，始以贈與為原因，辦
    理系爭土地之移轉。又查被上訴人清償系爭土地先前上訴人
    積欠彰化縣田中農會貸款本息本息新台幣（下同）1,502,46
    6元之資金來源有二：即(一)於民國（下同）93年12月23日，
    由被上訴人乙○○、甲○○以系爭土地為為台中商業銀行股
    份有限公司（下簡稱台中商銀）設定本金最高限額新台幣（
    下同）150萬元之抵押權，並貸得100萬元。(二)於93年12月23
    日由被上訴人甲○○提供其所有座落彰化縣田中鎮○○段第
    1111之26地號土地及其上同段第750建號建物、同段第1111
    之38地號土地權利範圍24分之1、同段第1111之38地號土地
    權利範圍24分之1、同段第1111之39地號土地權利範圍24分
    之1，為台中商銀設定本金最高限額新台幣（下同）256萬元
    之抵押權，並貸得2,135,088元，以其中之502,466元貸款清
    償前開田中農會債務。準此，被上訴人取得系爭土地之移轉
    並非無償，應屬買賣或有償取得，而應依民法第347條規定
    準用買賣章節規定。至上訴人主張系爭土地移轉附有被上訴
    人應扶養上訴人負擔，為附負擔之贈與云云，顯不足採等詞
    ，資為抗辯。並求為駁回對造之上訴。
參、兩造不爭執事項：（見本審卷第七四頁），並有相關土地及
    建物登記謄本、抵押權設定契約書、授信額度契約書、台中
    商銀取款憑條及電匯匯款申請書代收入傳票等為證（見本審
    卷第四八、四九頁；第五七至六八頁）。
  (一)上訴人為被上訴人之父，系爭土地原為上訴人所有，上訴人
    於93年9月16日以贈與為原因，將系爭土地應有部分各2分之
    1分別移轉登記為被上訴人所有。
  (二)系爭土地移轉登記為被上訴人所有前，曾由上訴人向彰化縣
    田中鎮農會貸款，並設定抵押權，93年間因上訴人無力清償
    貸款，由被上訴人為其清償該田中農會抵押債務1,502,466
    元，並塗銷以上訴人為義務人及債務人所設定之抵押權登記
    。又被上訴人清償田中農會上訴人積欠之抵押債務方式有二
    ，即：
    １、以系爭土地彰化縣田中鎮○○段23之2土地，向台中商
        銀轉貸設定本金最高限額新台幣（下同）150萬抵押權
        ，並借款100萬元，償還田中農會貸款本息。
    ２、以被上訴人甲○○不動產彰化縣田中鎮○○段第1111之
        26地號土地及其上同段750建號建物，及同段1111之38
        地號土地權利範圍24分之一、同段第1111之39地號土地
        權利範圍24分之1向台中商銀擔保設定本金最高限額256
        萬元抵押權，並借款2,135,088元，以其中502,446元償
        還田中農會貸款本息。
肆、得心證之理由：
一、本件上訴人主張，伊為被上訴人之父，系爭土地原為上訴人
    所有，並於93年9月16日將系爭土地應有部分各2分之1以附
    負擔之贈與方式，移轉登記為被上訴人所有，該負擔即由被
    上訴人將上訴人本人接回家，輪流扶養云云，然為上訴人所
    否認，並辯稱彼等為節省稅金，雖形式上以贈與為原因，取
    得系爭土地之所有權，惟彼等代上訴人清償前開田中農會抵
    押貸款，實則以買賣方式取得系爭土地之所有權等情，是本
    件首應審究者，厥為系爭土地取得方式，究為贈與契約？抑
    或買賣契約，茲分述如下：
  (一)按表意人與相對人通謀而為虛偽意思表示者，其意思表示無
    效；又虛偽意思表示，隱藏他項法律行為者，適用關於該項
    法律行為之規定，民法第87條第一、二項定有明文。又按稱
    贈與者，謂當事人約定，一方以自己之財產無償給與他方，
    他方允受之契約。又稱買賣者，謂當事人約定一方移轉財產
    權於他方，他方支付價金之契約，民法第406條、345條第一
    項分別定有明文。
  (二)查系爭土地登記予被上訴人等原因，固登記為「贈與」，有
    該土地登記謄本及贈與公契在卷可按（見本審卷第四三、四
    四、四八頁），惟據承辦系爭土地登記之代書即證人周玉珠
    於原審結證證稱：「．．．．當時原告（按即上訴人，下同
    ）本人有去我的事務所，原告是與他兩個女兒（按即被上訴
    人）一同前往，當時我有問原告是不是要過戶給他女兒，他
    是說因為農會有辦貸款，他繳不起利息，農會有催收，但他
    沒說還有多少貸款。當時原告沒有要求辦理過戶要其它條件
    ，我只有辦理過戶沒有辦理農會的抵押權塗銷。．．．．．
    ．我很慎重問原告是否真得要辦理過戶，而被告二人（按即
    被上訴人，下同）說願意承擔債務。原告去我事務所時精神
    狀況很清楚。我有請原告在贈與契約書上簽名蓋章」等詞在
    卷（見原審卷第二八、二九頁）。又證人即上訴人獨生子陳
    振華亦於原審證稱：「．．．．當初那筆土地（即系爭土地
    ）借款要被銀行拍賣，我不知要被拍賣的事，被告二人事後
    找我，問我有無一百多萬元可以還貸款，我說沒有辦法．．
    ．．．被告有說要幫原告處理債務，．．．．．．」，而被
    上訴人於系爭土地移轉過戶後，亦代償上訴人積欠田中農會
    抵押借款本息1,502,466元，並塗銷該田中農會之抵押權登
    記，亦如前述。是被上訴人辯稱，當初為節省稅金，始以贈
    與為原因，辦理系爭土地之移轉等情，足堪採信。查被上訴
    人以代償上訴人積欠田中農會抵押借款，作為取系爭土地之
    對價，即以代償上訴人借款作為價金，取得系爭土地之所有
    權，自屬買賣契約無誤。申言之，兩造就系爭土地登記過戶
    之原因，名為贈與，實係買賣。準此，揆諸前開說明，系爭
    土地移轉原因之贈與，固為通謀虛偽意思表示，但其隱藏之
    買賣行為已具備成立要件及生效要件，自應適用買賣之有關
    規定。查本件系爭土地之移轉予被上訴人，既屬買賣契約，
    則上訴人主張依民法第412條第1項及第416條贈與規定，撤
    銷對被上訴人所為之贈與行為云云，顯無理由。
伍、綜上所述，本件上訴人主張，依民法第412條第1項及第416
    條有關贈與規定，撤銷對被上訴人所為之贈與系爭土地行為
    ，為不足採，被上訴人抗辯，尚屬可信。是原審為上訴人敗
    訴之判決，及駁回其假執行之聲請，並無不合。上訴意旨指
    摘原判決不當，求予廢棄改判，為無理由，應予駁回。
陸、本件事證已臻明確，兩造其餘攻擊或防禦方法及所提證據，
    均與本院心證之形成，不生影響，爰不一一再加以論述，併
    此明。
柒、據上論結，本件上訴為無理由，依民事訴訟法第四百五十四
    條、第四百四十九條第二項、第七十八條，判決如主文。
中　　華　　民　　國　　94　　年　　11　　月　　9 　　日
                    民事第六庭審判長法　官  吳火川
                                    法　官  饒鴻鵬
                                    法　官  陳繼先
以上正本係照原本作成。
如對本判決上訴，須於收受判決送達後20日內向本院提出上訴書
狀，其未表明上訴理由者，應於提出上訴後20日內向本院提出上
訴理由書（須按他造人數附具繕本）。
上訴時應提出委任律師為訴訟代理人之委任狀。具有民事訴訟法
第466條之1第1項但書或第2項之情形為訴訟代理人者，另應附具
律師及格證書及釋明委任人與受任人有該條項所定關係之釋明文
書影本。
                                    書記官  林育德
中　　華　　民　　國　　94　　年　　11　　月　　10　　日
                                        　　　　　　　Ｂ
